臺灣宜蘭地方法院民事簡易判決
111年度宜簡字第151號
原      告  游騰昌  

被      告  陳謝免  
            陳怡菁  
            陳燕雪  
            陳育聆  
            陳定國  
上列當事人間請求拆屋還地事件，本院於民國111年7月7日言詞
辯論終結，判決如下：
    主  文
被告陳謝免、陳怡菁、陳燕雪、陳育聆、陳定國應將坐落宜蘭縣
○○鄉○○段○○○○○地號土地如宜蘭縣宜蘭地政事務所土地複丈成果
圖編號A（RC加強磚造建物、面積二十六平方公尺）、編號B（鐵
皮雨遮、面積一平方公尺）所示地上物拆除，並將上開占有土地
返還原告及其他全體共有人。
訴訟費用由被告負擔。
    事實及理由
壹、程序方面：
一、按訴狀送達後，原告不得將原訴變更或追加他訴。但有下列
    各款情形之一者，不在此限：一、被告同意者。二、請求之
    基礎事實同一者。三、擴張或減縮應受判決事項之聲明者。
    四、因情事變更而以他項聲明代最初之聲明者。五、該訴訟
    標的對於數人必須合一確定時，追加其原非當事人之人為當
    事人者。六、訴訟進行中，於某法律關係之成立與否有爭執
    ，而其裁判應以該法律關係為據，並求對於被告確定其法律
    關係之判決者。七、不甚礙被告之防禦及訴訟之終結者。被
    告於訴之變更或追加無異議，而為本案之言詞辯論者，視為
    同意變更或追加；不變更訴訟標的，而補充或更正事實上或
    法律上之陳述者，非為訴之變更或追加，民事訴訟法第255
    條、第256條定有明文。查本件原告游騰昌於起訴時訴之聲
    明第1項原為：「被告陳明土之繼承人，應將坐落宜蘭縣○○
    鄉○○段000○0地號土地（下稱系爭土地）上，面積為27平方
    公尺之地上物拆除，將占用之土地交還原告」，嗣追加被告
    陳謝免、陳怡菁、陳燕雪、陳育聆、陳定國，並於民國111
    年7月7日本院言詞辯論程序當庭變更上開聲明為：「被告陳
    謝免、陳怡菁、陳燕雪、陳育聆、陳定國應將坐落系爭土地
    上之建物拆除（面積27平方公尺，詳如宜蘭縣宜蘭地政事務
    所110年10月19日土地複丈成果《下稱附圖》所示編號A、編號
    B部分），將占用之土地返還原告及其他全體共有人」，核
    其所為，就追加被告陳謝免、陳怡菁、陳燕雪、陳育聆、陳
    定國之部分，屬該訴訟標的對於數人必須合一確定時，追加
    其原非當事人之人為當事人，就關於將系爭土地返還予共有
    人全體，屬更正法律上之陳述，揆諸上開法條規定，應予准
    許。
二、本件被告陳謝免、陳怡菁、陳燕雪、陳育聆、陳定國經合法
    通知，未於最後言詞辯論期日到場，核無民事訴訟法第386 
    條所列各款情事，爰依原告之聲請，由其一造辯論而為判決
    。
貳、實體方面：　　　　　　　
一、原告主張：系爭土地為原告與訴外人蘇林麗雲所共有，訴外
    人陳明土之繼承人即被告陳謝免、陳怡菁、陳燕雪、陳育聆
    、陳定國所有之建物，分別以RC加強磚造建物及鐵皮雨遮即
    門牌號碼為宜蘭縣○○鄉○○路00○0號房屋（下稱系爭房屋）無
    權占有系爭土地如附圖編號A（面積26平方公尺）、編號B（
    面積1平方公尺）所示部分，已侵害原告所共有之系爭土地
    ，爰依民法第767條第1項及第821條之規定，請求被告陳謝
    免、陳怡菁、陳燕雪、陳育聆、陳定國拆除系爭土地上如附
    圖編號A、編號B所示之地上物，並返還上開占有土地予原告
    及其他全體共有人等語。並聲明：被告陳謝免、陳怡菁、陳
    燕雪、陳育聆、陳定國應將坐落系爭土地如附圖編號A、編
    號B所示地上物拆除，並將上開占有土地返還原告及其他全
    體共有人。
二、被告則以：
　㈠被告陳謝免雖未於言詞辯論期日到場，惟其具狀表示：系爭
    房屋乃被告陳怡菁、陳燕雪、陳育聆、陳定國之父親陳明土
    於59年5月27日向林勇三買售，陳明土乃有完稅等相關證明
    ，當時林勇三係合法租地建屋，且買賣完成後，仍按年繳納
    地租予地主後人，依民法第449規定，租用基地建築房屋者
    無租賃契約期限之限制，被告陳謝免、陳怡菁、陳燕雪、陳
    育聆、陳定國之親友均有按期繳交租金予原告之親戚，從而
    原告請求被告陳謝免、陳怡菁、陳燕雪、陳育聆、陳定國拆
    屋還地及遷出系爭房屋均屬無理由。又系爭房屋係興建於50
    至60年代，陳明土係承繼前手林勇三而來，當時有合法完稅
    及過戶證明，歷來與鄰地所有權人未發生爭執，應認本件有
    民法第796條第1項之適用，依目前鑑測資料，系爭房屋1層
    樓約30坪左右，僅占用原告所有土地約8坪，若全除此8坪部
    分，乃等於將系爭房屋一分為二，從3分之1處剖開，將嚴重
    影響整棟建物之結構及安全，況依目前系爭土地公告地價現
    值為每平方公尺新臺幣（下同）13,100元，系爭土地總價僅
    445,400元，價值不高，苟拆除該超出之8坪部分，不僅危害
    整體建物安全，且拆除費用及復原費用已遠超過系爭土地之
    價值，故基於公共利益及當事人利益，應免為全部之移除。
    此外原告明知系爭土地有糾紛，仍執意購入系爭房屋，顯就
    系爭房屋存在於系爭土地久遠之事實已之甚詳，其購入系爭
    土地之目的就是要求被告陳謝免、陳怡菁、陳燕雪、陳育聆
    、陳定國拆屋還地，被告陳謝免、陳怡菁、陳燕雪、陳育聆
    、陳定國有意願繳納租金，為不願拆屋，原告所為乃有違誠
    信原則，並有權利濫用之情事等語。並聲明：請求駁回原告
    之訴。
　㈡被告陳怡菁、陳燕雪、陳育聆、陳定國未於言詞辯論期日到
    場，亦未提出準備書狀作何聲明或陳述。
三、得心證之理由：
    原告主張系爭土地為原告及訴外人蘇林麗雲所共有，系爭房
    屋為被告陳謝免、陳怡菁、陳燕雪、陳育聆、陳定國之被繼
    承人陳明土向林勇三所購得，然陳明土已於83年6月13日死
    亡，現由其繼承人即被告陳謝免、陳怡菁、陳燕雪、陳育聆
    、陳定國繼承，系爭房屋占有系爭土地如附圖編號A（面積2
    6平方公尺）、編號B（1平方公尺）所示部分等情，有買賣
    契約書、房屋稅繳納通知書、繼承系統表、戶籍謄本、本院
    110年度宜簡字第76號案件現場勘驗筆錄附卷可參，並為被
    告陳謝免、陳怡菁、陳燕雪、陳育聆、陳定國所不爭執，應
    堪認定為真實。至原告主張被告陳謝免、陳怡菁、陳燕雪、
    陳育聆、陳定國無占有權源，系爭房屋無權占有系爭土地如
    附圖編號A（面積26平方公尺）、編號B（1平方公尺）所示
    部分，已侵害原告及其他全體共有人之所有權等節，則為被
    告陳謝免所否認，並以前詞為辯。是本件應審究者厥為：原
    告請求被告陳謝免、陳怡菁、陳燕雪、陳育聆、陳定國將坐
    落系爭土地如附圖編號A（面積26平方公尺）、編號B（1平
    方公尺）所示地上物拆除，並將上開占有土地返還原告及其
    他全體共有人，有無理由？
  ㈠按主張法律關係存在之當事人，須就該法律關係發生所須具
    備之特別要件，負舉證之責任。而此特別要件之具備，苟能
    證明間接事實並據此推認要件事實雖無不可，並不以直接證
    明者為限，惟此經證明之間接事實與要件事實間，須依經驗
    法則足以推認其因果關係存在者，始克當之。倘負舉證責任
    之一方所證明之間接事實，尚不足以推認要件事實，縱不負
    舉證責任之一方就其主張之事實不能證明或陳述不明、或其
    舉證猶有疵累，仍難認負舉證責任之一方已盡其舉證責任，
    即不得為其有利之認定（最高法院91年度台上字第1613號判
    決意旨參照）。本件兩造對於系爭房屋占用系爭土地並不爭
    執，被告陳謝免雖抗辯：其配偶陳明土於59年5月27日向林
    勇三買售系爭房屋，陳明土有完稅等相關證明，當時林勇三
    係合法租地建屋，且買賣完成後，仍按年繳納地租予地主後
    人，被告陳謝免、陳怡菁、陳燕雪、陳育聆、陳定國之親友
    均有按期繳交租金予原告之親戚等語，並提出買賣契約書、
    宜蘭縣壯圍鄉公所不動產監證費收據及房屋稅繳納通知書為
    憑。惟查，細譯上開買賣契約書及房屋稅繳納通知書僅能證
    明被告陳謝免、陳怡菁、陳燕雪、陳育聆、陳定國之被繼承
    人陳明土有於59年5月27日向林勇三購買系爭房屋，且系爭
    房屋之納稅義務人亦為陳明土之事實，尚難據此推認兩造間
    就系爭土地確有租賃關係之情節。此外，被告復未能提出其
    他證據舉證證明兩造間存在租地建屋之契約關係，則被告陳
    謝免執此以其因買賣輾轉受讓系爭土地租地建屋關係，而仍
    可本於原有租賃契約關係主張權利云云為辯，尚無足採。準
    此，被告陳謝免既未能就此項有利於己之主張，盡其舉證之
    責任，自難為被告陳謝免有利之認定。從而，因認兩造間就
    系爭土地並無租賃關係存在。
　㈡被告陳謝免主張系爭房屋係興建於50至60年代，陳明土亦係
    承繼前手林勇三而來，當時有合法完稅及過戶證明，歷來與
    鄰地所有權人未發生爭執，應認本件有民法第796條第1項之
    適用等語。按土地所有人建築房屋逾越疆界者，鄰地所有人
    如知其越界而不即提出異議，不得請求移去或變更其建築物
    ，固為民法第769條前段所明定。且土地所有人建築房屋逾
    越地界，鄰地所有人請求移去或變更時，法院得斟酌公共利
    益及當事人利益，免為全部或一部之移去或變更，民法第79
    6之1條第1項前段亦有明定。惟主張鄰地所有人知其越界而
    不即提出異議者，應就此項事實負舉證之責任。被告陳謝免
    並未提出斯時系爭土地所有權人知悉系爭房屋有越界不即提
    出異議之證明，且本件亦與公共利益無涉，是被告上開辯稱
    ，尚難認有理由。原告請求被告陳謝免、陳怡菁、陳燕雪、
    陳育聆、陳定國將占用系爭土地之地上物拆除，係基於所有
    權之行使，此乃法律所為之保障，歷來鄰地所有權人單純沉
    默以致長期未行使所有權人之權利，此亦不能讓無權占用土
    地之被告陳謝免、陳怡菁、陳燕雪、陳育聆、陳定國受到法
    律上保障而剝奪所有權人之權利。而土地所有人建築房屋逾
    越地界，鄰地所有人請求移去或變更時，法院得斟酌公共利
    益及當事人利益，免為全部或一部之移去或變更，雖為民法
    第796條之1第1項所明定。但所謂土地所有人建築房屋逾越
    地界，係指土地所有人或其他有利用土地權利之人在其自己
    土地建築房屋，僅其一部分逾越疆界者而言，若所建之房屋
    僅約一半在自己土地之上者，與越界建築之情形不符；倘建
    築房屋之初，尚非土地所有人或其他有利用土地權利之人，
    應屬單純之「無權占有」（最高法院107年度台上字第644號
    判決意旨參照）。查系爭房屋按其買賣契約書所載面積，1
    層為15.32坪，惟按附圖所示系爭房屋占用系爭土地面積為2
    7平方公尺（約為8.16坪），與系爭房屋面積相比，已占系
    爭房屋一半，揆諸前開規定及說明，與越界建築之情形不符
    ，而無民法第791條之1之適用，故被告陳謝免此部分所辯，
    亦不足採。
　㈢另被告陳謝免主張原告明知系爭土地有糾紛，仍執意購入系
    爭房屋，顯就系爭房屋存在於系爭土地久遠之事實已之甚詳
    ，其購入系爭土地之目的就是要求被告陳謝免、陳怡菁、陳
    燕雪、陳育聆、陳定國拆屋還地，被告陳謝免、陳怡菁、陳
    燕雪、陳育聆、陳定國有意願繳納租金，惟不願拆屋，原告
    所為乃有違誠信原則，並有權利濫用之情事等語。惟按民法
    第148條係規定行使權利，應依誠實及信用方法，不得違反
    公共利益，或以損害他人為主要目的。若當事人行使權利，
    雖足使他人喪失利益，倘非以損害他人為主要目的，亦無違
    反誠實及信用之方法，即難謂係違反誠信原則或權利濫用。
    而權利之行使，是否以損害他人為主要目的，應就權利人因
    權利行使所能取得之利益，與他人及國家社會因其權利行使
    所受之損失，比較衡量以定之（最高法院108年度台上字第7
    53號判決參照）。系爭房屋並無占用系爭土地之合法權源，
    原告行使物上請求權，攸關其使用系爭土地之財產上利益，
    核屬正當權利之行使，尚難遽認是以損害他人為主要目的。
    原告既為系爭土地之所有權人之一，該土地遭系爭房屋無權
    占用，不論從權利本質、經濟目的及社會觀念而言，原告依
    法行使物上請求權予以排除侵害，除係正當權利之行使，更
    無違反誠信原則可言。　　
  ㈣又按所有人對於無權占有或侵奪其所有物者，得請求返還之
    ；各共有人對於第三人，得就共有物之全部為本於所有權之
    請求。但回復共有物之請求，僅得為共有人全體之利益為之
    ，民法第767條第1項前段、第821條分別定有明文。查被告
    陳謝免、陳怡菁、陳燕雪、陳育聆、陳定國為系爭房屋之事
    實上處分權人，對系爭房屋有拆除之權限，如上所述，系爭
    房屋既無權占有系爭土地如附圖編號A（面積26平方公尺）
    、編號B（面積1平方公尺）所示部分，原告為系爭土地之共
    有人之一，請求被告陳謝免、陳怡菁、陳燕雪、陳育聆、陳
    定國將坐落系爭土地上如附圖編號A（面積26平方公尺）、
    編號B（面積1平方公尺）所示部分之地上物拆除，並將該部
    分土地返還原告及其他共有人全體，為有理由，應予准許。
四、綜上所述，原告依民法第767條第1項、第821條之規定，請
    求被告陳謝免、陳怡菁、陳燕雪、陳育聆、陳定國如主文第
    1項所示，為有理由，應予准許。
五、再按得為宣告假執行之判決宣告者，限於財產權之訴訟，且
    以適於執行者為限。諸如非財產權之給付、確認或形成判決
    ，原不適於執行者，當然不得宣告假執行。又給付判決中關
    於夫妻同居之判決、命被告為意思表示之判決（院解字第30
    76號及最高法院49年台上字第1225號判例參照）等，其性質
    即屬不適於強制執行者，當不得為假執行之宣告。本件原告
    聲明請求被告陳謝免、陳怡菁、陳燕雪、陳育聆、陳定國拆
    屋還地，如系爭房屋因原告假執行之實施而遭拆除，即不復
    存在，此種不復存在之損害，屬不能回復，揆諸前揭說明，
    被告陳謝免、陳怡菁、陳燕雪、陳育聆、陳定國就本件判決
    第1項敗訴之部分判決若經假執行，即恐受有不能回復之損
    害，如遽為假執行，被告陳謝免、陳怡菁、陳燕雪、陳育聆
    、陳定國所受損害將無從回復或難以回復，亦屬不適於執行
    者，當不宜為假執行之宣告，本件原告雖聲請供擔保宣告假
    執行，惟揆諸上開說明，本院認為性質上不宜為假執行之宣
    告，應予駁回。　　
六、本件事證已臻明確，至被告陳謝免聲請傳訊證人林勇三到庭
    作證，用供證明系爭房屋移轉之始末、移轉範圍及與地主之
    關係為何，並聲請向林務局農林航空測量所調閱58年、59年
    、60年系爭土地位置之空照圖，以便比對迄今系爭房屋之存
    在面積等情。然查，本院既已綜合上開卷證資料判斷本件被
    告陳謝免、陳怡菁、陳燕雪、陳育聆、陳定國確有無權占有
    系爭土地如前所述範圍，則此部分聲請調查證據之方法，尚
    不影響本院前揭所論述之心證理由，因認被告陳謝免聲請調
    查上開證據，並無調查之必要。又兩造其餘之攻擊或防禦方
    法及所舉之證據，經本院斟酌後，認為均不足以影響本判決
    之結果，爰不逐一論列，附此敘明。
七、訴訟費用負擔之依據：民事訴訟法第78條。
中　　華　　民　　國　　111 　年　　7 　　月　　21　　日
                  宜蘭簡易庭  法  官  張淑華
以上正本係照原本作成。
如不服本判決，應於送達後20日內，向本院提出上訴狀並表明上
訴理由，如於本判決宣示後送達前提起上訴者，應於判決送達後
20日內補提上訴理由書（須附繕本）。如委任律師提起上訴者，
應一併繳納上訴審裁判費。
中　　華　　民　　國　　111 　年　　7 　　月　　21　　日
                              書記官  謝佩欣 
附圖：宜蘭縣宜蘭地政事務所土地複丈成果圖